臺灣臺南地方法院刑事判決　　　　　　　95年度交易字第35號
公　訴　人　臺灣臺南地方法院檢察署檢察官
被　　　告　甲○○
選任辯護人　林開福律師
被　　　告　乙○○
選任辯護人　賴鴻鳴律師
　　　　　　黃俊達律師
　　　　　　莊信泰律師
上列被告因過失傷害案件，經檢察官提起公訴（95年度偵字第26
67號），本院判決如下：
    主  文
甲○○因過失傷害人，處有期徒刑參月，如易科罰金以銀元參佰
元即新台幣玖佰元折算壹日。
乙○○因過失傷害人，處拘役貳拾日，如易科罰金以銀元參佰元
即新台幣玖佰元折算壹日。
    事  實
一、甲○○於民國九十三年三月二十四日上午六時五十五分許，
    騎乘車牌號碼ＫＺＩ－二六六號重機車搭載丁○○，沿臺南
    縣官田鄉○○村○○路由西往東方向行駛，途經該路七八號
    前，本應注意車輛行至無號誌之交岔路口時，應減速慢行，
    並應注意車前狀況，隨時採取必要之安全措施，而依當時情
    形，又無不能注意之情事，竟疏未注意，適乙○○本不得穿
    越上開路段劃設之分向限制線，亦疏未注意左右來車徒步由
    南往北方向穿越道路，於該分向限制線附近，甲○○煞車不
    及，其頭部（戴有安全帽）前傾撞擊乙○○之頭部，致乙○
    ○倒地，受有頭部外傷併蜘蛛膜下腔出血、硬腦膜下腔出血
    等傷害，另甲○○則受有左眉三公分撕裂傷之傷害。嗣甲○
    ○、乙○○肇事後於警方尚不知何人犯罪前，向據報到場處
    理之警員連榮宗坦承肇事而接受裁判。
二、案經甲○○、乙○○訴由台南縣警察局麻豆分局報請台灣台
    南地方法院檢察署檢察官偵查起訴。
    理  由
壹：證據能力認定
    按刑事訴訟法第一百五十九條之四第二款規定文書之證據能
    力，除顯有不可信之情況外，從事業務之人於業務上或通常
    業務過程所須製作之紀錄文書、證明文書亦得為證據。查
    被告乙○○之財團法人臺灣基督長老教會新樓醫院診斷證明
    書及函文【起訴書證據清單編號七、九，見警卷二十頁及九
    十四年核交字第一０六八號偵查卷第三十六頁】，係被告乙
    ○○於九十三年三月二十四日車禍後進入該院急診、住院、
    門診治療迄同年四月三十日為止，並於同年四月三十日由該
    院醫師開具之診斷證明書及憑該診斷證明書再予製作函文；
    行政院國軍退除役官兵輔導委員會臺中榮民總醫院診斷證
    明書及函文【起訴書證據清單編號八，見九十四年核交字第
    一０六八號偵查卷第二十八、三十一頁】，係被告乙○○於
    九十四年十一月二十五日至該院門診，並於同日由該院醫師
    開具之診斷證明書及憑該診斷證明書再予製作函文，上揭診
    斷證明書及函文自係屬於通常業務過程不間斷、有規律而準
    確之記載，上揭診斷證明書有如何顯有不可信之情況，應由
    反對證據能力之被告甲○○予以釋明，惟未釋明，嗣言詞辯
    論亦未予以釋明，上揭證據係非供述證據，為紀錄文書，復
    查無任何瑕疵足認顯有不可信之情況，本院認有證據能力。
貳：事實認定及論罪
一、訊據被告甲○○固坦承於上揭時地疏未注意與告訴人乙○○
    碰撞致其受傷等情，惟辯稱本件撞擊地點非交岔路口，伊未
    騎乘機車左偏至對向車道，伊不同意台灣省車輛行車事故覆
    議鑑定委員會所認伊係車禍肇事主因之鑑定等語。另訊之被
    告乙○○固坦承於上揭時地步行穿越馬路與告訴人甲○○碰
    撞等情，惟矢口否認有何過失傷害之犯行，辯稱：被告甲○
    ○之機車係跨越西向東之車道而逆向行駛，且行經人車擁擠
    之菜市場，未減速慢行作隨時停車之準備，仍以時速約五十
    公里行駛，與伊撞擊點位於東向西車道距離中央分隔線約二
    ．三公尺處，伊已走過中央分隔線到對向車道，此時在對向
    車道上之告訴人甲○○是沒有路權可主張的，伊無從注意逆
    向超速行駛之告訴人，告訴人左眉三公分之撕裂傷應是其煞
    車後頭部撞擊其機車所導致，並非伊頭部與告訴人頭部相撞
    之結果云云。經查：
（一）被告甲○○部分：其坦承過失之事實核與告訴人乙○○
      指訴情節大致相符，復有道路交通事故現場圖及道路交通
      事故調查報告表〈一〉〈二〉、財團法人臺灣基督長老教
      會新樓醫院告訴人乙○○診斷證明書各一紙、現場照片六
      幀附卷可參。依卷附道路交通事故現場圖、道路交通事
      故調查報告表〈一〉及現場照片所示，告訴人乙○○倒地
      之位置係在交岔路口劃有分向限制線（即雙黃實線）旁邊
      ，故本件肇事地確係在交岔路口無誤。告訴人乙○○於
      九十三年五月十日警詢時供稱當伊走至路中央時被甲○○
      所駕駛重機車ＫＺＩ－二六六號撞到伊的頭部而跌倒（見
      警卷第一頁背面）；於同年七月二十四日警詢時再供稱伊
      走至路中央時由甲○○駕駛重機車ＫＺＩ－二六六號沿中
      山路西往東行駛，伊只記得頭部被撞（見警卷第二頁背面
      ），於同年十月二十八日警詢時復供稱當伊走至路中央時
      通過雙黃線由甲○○駕駛重機車ＫＺＩ－二六六號沿中山
      路西往東行駛，在東向西車道伊只知道被撞倒地其餘就不
      清楚了等情（見警卷第四頁背面），核與證人黃伯凱於本
      院九十六年一月二十六日審理時結證：「（車禍發生的時
      候你在做什麼？）我被甲○○載，我坐於後座。」、「（
      你是否有目擊整個車禍發生的經過？）有的。」、「（當
      時甲○○是騎在何車道上？有無逆向行駛？）他是走原本
      的車道上。沒有逆向行駛。」、「（乙○○被撞的時候他
      人站於何處？）他被撞的時候應該是在我們的車道上面。
      他是站在快靠近中央線的部份。」、「（撞到以後他的位
      置在何處？）因為那時候他有稍微有移動到，所以在中間
      線偏對向車道。」、「（乙○○被甲○○的頭撞到後，可
      能會跑到那麼遠的地方去嗎？）他身體有旋轉，所以才會
      移動到那個地方去。」等語（見本院該日審判筆錄第三至
      五頁）大致相符，告訴人乙○○即於警詢時一再供稱被告
      甲○○係沿中山路西往東行駛，自無逆向行駛之問題，足
      見
      本件車禍撞擊點係在台南縣官田鄉○○村○○路七八號前
      由西往東方向接近分向限制線處。另按汽車（包括機車
      ）行駛時，行經無號誌之交岔路口，應減速慢行，作隨時
      停車之準備；又駕駛人應注意車前狀況，並隨時採取必要
      之安全措施，道路交通安全規則第九十三條第一項第二款
      、第九十四條第三項分別定有明文，此係汽車駕駛人應盡
      之注意義務，且依卷附道路交通事故調查報告表所示，本
      件道路交通事故發生時天候晴、日間自然光線、路面係柏
      油鋪裝、乾燥無缺陷、無障礙物、視距良好，足見依當時
      情形，應無不能注意之情事，彼時被告甲○○苟能盡其注
      意，減速慢行，作隨時停車之準備，並注意車前狀況，見
      告訴人乙○○徒步行至事故路段分向限制線時，即大幅減
      速慢行，隨時作煞車並閃避之動作，亦不致造成告訴人乙
      ○○受傷之結果，故被告甲○○於本件道路交通事故，致
      告訴人乙○○受有頭部外傷併蜘蛛膜下腔出血、硬腦膜下
      腔出血等傷害，其顯有應注意能注意而不注意之過失責任
      ，且被告甲○○肇事與告訴人乙○○之傷害結果間，復具
      有相當因果關係。另財團法人臺灣基督長老教會新樓醫院
      麻豆分院九十四年十月十八日函略謂乙○○先生癲癇於九
      十三年四月二日發作等情，並未認定癲癇與本件車禍有關
      ，有該院函文一紙附卷可佐（見九十四年核交字第一０六
      八號偵查卷第十五頁），檢察官就此癲癇部分亦未起訴，
      併此敘明。本件先後送臺灣省臺南區車輛行車事故鑑定
      委員會、台灣省車輛行車事故覆議鑑定委員會鑑定結果均
      認被告甲○○駕駛重機車，行經無號誌交岔路口，未減速
      慢行，未注意車前狀況亦為肇事原因，有該鑑定意見書、
      覆議意見書各一份附卷可佐（分見警卷第十八頁、九十四
      年偵字第一二０五號偵查卷第二十頁），與上揭就被告甲
      ○○過失責任之認定並無齟齬，自可供本院參考。
（二）被告乙○○部分：上揭事實業據告訴人甲○○指訴甚詳
      ，復有道路交通事故現場圖及道路交通事故調查報告表〈
      一〉〈二〉、財團法人臺灣基督長老教會新樓醫院告訴人
      甲○○診斷證明書各一紙、現場照片六幀附卷可參。被
      告乙○○於本件車禍發生當日即送至財團法人臺灣基督長
      老教會新樓醫院麻豆分院急診，依該院之診斷證明書（見
      警卷第二十頁）及病歷（見本院卷第五十七至六十四頁）
      所載，被告乙○○除頭部有外傷外，身體其他部分均無外
      傷，參以被告乙○○先後於九十三年五月十日、七月二十
      四日警詢時供稱伊走至路中央時被甲○○所駕駛重機車Ｋ
      ＺＩ－二六六號撞到伊的頭部，然後跌倒後腦著地，隨後
      就不清楚了等情（見警卷第一、二頁背面），因被告乙○
      ○除頭部以外均無外傷，顯見被告乙○○身體並未受到被
      告甲○○所騎乘機車之撞擊，且其警詢初詢二次均供稱頭
      部遭撞擊等語，以機車與人身體之高度對比，機車與之相
      撞位置不可能在頭部，故告訴人甲○○所指稱係其頭部與
      被告乙○○之頭部相撞，應可採信。另按行人穿越道路
      ，劃有分向限制線，不得穿越馬路，修正前道路交通安全
      規則第一百三十四條第二款定有明文，九十五年七月一日
      修正施行之道路交通安全規則，亦維持此一規定，而僅移
      置規定於同條第三款，再依卷附道路交通事故現場圖及現
      場照片所示，告訴人乙○○倒地之位置係在劃有分向限制
      線（即雙黃實線）旁邊，彼時被告乙○○苟能盡其注意，
      注意穿越馬路時不穿越分向限制線，及注意左右來車亦不
      致造成告訴人甲○○受傷之結果，故被告乙○○於本件道
      路交通事故，致告訴人甲○○受有左眉三公分撕裂傷之傷
      害，其顯有應注意能注意而不注意之過失責任，且被告乙
      ○○肇事與告訴人甲○○受傷結果間，復具有相當因果關
      係。本件曾先後送台灣省台南區車輛行車事故鑑定委員
      會及台灣省車輛行車事故覆議鑑定委員會鑑定肇事責任歸
      屬，惟其關於被告乙○○部分，將其違反禁止穿越馬路分
      向限制線，誤認係違反未設有行人穿越道亦非禁止穿越之
      路段穿越道路時，應注意左右無來車，始可小心迅速穿越
      之規定，有各該鑑定意見書函文附卷可稽（分見警卷第十
      八頁、九十四年偵字第一二０五號偵查卷第二十頁），故
      此部分之鑑定意見尚無參考價值，亦併敘明。
（三）綜上，被告甲○○之自白核與事實相符，被告乙○○所辯
      顯係卸責之詞，不足採信，事證明確，渠犯行均足認定。
二、被告行為後，刑法業於九十四年一月七日修正公布，並於九
    十五年七月一日施行，（一）刑法第四十一條第一項前段易
    科罰金之規定業已修正變更，新法規定：「犯最重本刑為五
    年以下有期徒刑以下之刑之罪，而受六個月以下有期徒刑或
    拘役之宣告者，得以新臺幣一千元、二千元或三千元折算一
    日，易科罰金。」但依據舊法及修正前罰金罰鍰提高標準條
    例第二條前段規定，被告行為時易科罰金折算標準，應以銀
    元三百元折算一日，經折算為新臺幣後，應以新臺幣九百元
    折算一日，比較修正前後之易科罰金折算標準，當以修正前
    之規定，較有利於被告，應依刑法第二條第一項本文規定，
    適用修正前刑法第四十一條第一項前段規定。（二）修正前
    刑法第六十二條前段規定：「對於未發覺之罪自首而受裁判
    者，減輕其刑」，屬於必減之規定，較諸現行刑法第六十二
    條前段：「對於未發覺之罪自首而受裁判者，得減輕其刑」
    之規定，係由法院斟酌裁量是否對於自首之行為人予以減刑
    ，自以修正前自首規定有利於被告，應依刑法第二條第一項
    本文規定，適用修正前刑法第六十二條前段之規定。
三、核被告甲○○、乙○○所為，均係犯刑法第二百八十四條第
    一項前段過失傷害罪。惟公訴人認被告甲○○所為係涉犯刑
    法第二百八十四條第一項後段過失致重傷害罪嫌，然查，
    被告乙○○嗅覺喪失等情，雖有財團法人臺灣基督長老教會
    新樓醫院九十三年四月三十日診斷證明書（見警卷第二十頁
    ）及行政院國軍退除役官兵輔導委員會臺中榮民總醫院九十
    四年十一月二十五日診斷證明書、九十四年十二月十七日中
    榮醫企字第０九四００一三一五八號函（見九十四年核交字
    第一０六八號偵查卷第二十八、三十一頁）在卷可佐，惟依
    據各該診斷證明書及函文所示並無法查知其診斷方式是否排
    除憑患者口述而為判斷，且所據以嗅覺測試之客觀檢查方法
    如何亦無法得知，另本院再囑託國立台灣大學醫學院附設醫
    院就本件被告乙○○之嗅覺是否已達完全喪失予以鑑定，覆
    稱略謂本院目前尚未能提供嗅覺測試之客觀檢查方法（如嗅
    覺腦磁圖、功能性核磁共振或正子掃描等），恐無法提供確
    切之鑑定結果，故而不能受託鑑定，有該院九十五年七月十
    八日校附醫秘字第０九五０二０七五七六號函在卷可參，嗣
    本院再送行政院國軍退除役官兵輔導委員會臺北榮民總醫院
    予以鑑定，覆稱略無法評估其嗅覺狀況（至於是否接受委託
    鑑定則未置一詞），亦有卷附該院九十五年九月十四日北總
    耳字第０九五００一七六八六號函可佐，被告乙○○之辯護
    人於本院九十五年十一月二十一日準備程序中亦陳稱若榮民
    總醫院不願意鑑定的話，我們希望就卷內之資料來判斷等語
    ，故尚未有客觀檢查方法鑑驗被告乙○○之嗅覺確已喪失前
    ，即難僅憑上揭財團法人臺灣基督長老教會新樓醫院及行政
    院國軍退除役官兵輔導委員會臺中榮民總醫院之診斷證明書
    及函文認定被告乙○○嗅覺業已喪失。苟嗅覺之檢查各醫
    院均具客觀檢查方法足以診斷，何以被告乙○○另提出之台
    南市立醫院九十三年六月三十日診斷證書（見警卷第十九頁
    ）、奇美醫院柳營分院九十四年十二月十三日診斷證明書（
    見九十四年核交字第一０六八號偵查卷第二十九頁），均未
    見載有嗅覺喪失等情？再參以本院函詢財團法人臺灣基督長
    老教會新樓醫院麻豆分院，覆稱林員（乙○○）於九十三年
    三月二十四日車禍致左側硬腦膜下腔出血、雙側蜘蛛膜下腔
    出血，其外力之影響，可能造成其嗅覺喪失，有該院九十五
    年一月十三日新樓麻歷字第九五０一八號函在卷可憑，該函
    所稱「可能」一詞，顯已動搖該院九十三年四月三十日診斷
    證明書所載乙○○嗅覺喪失等情診斷結果之確定性，再參以
    被告乙○○於九十三年五月十日、七月二十四日、十月十八
    日警詢均供稱受有顱內出血及左臉撕裂傷等情，及被告乙○
    ○之辯護人於九十四年一月二十五日偵查中亦陳稱：「（乙
    ○○人的身體狀況如何？）他的身體狀況不很〈好〉，他許
    多記憶已喪失。」等語（見九十四年偵字第一二０五號偵查
    卷第九頁）觀之，何以被告乙○○自九十三年三月二十四日
    發生本件車禍，於同年四月十二日自財團法人臺灣基督長老
    教會新樓醫院出院，同年五月十日接受第一次警詢，迄九十
    四年一月二十五日檢察官訊問，前後逾八個月，歷經四次警
    偵訊，均未提及其嗅覺喪失一情？被告乙○○是否確因本件
    車禍致其嗅覺喪失，顯有疑問，故被告乙○○於未經客觀檢
    查方法鑑驗其嗅覺確已喪失前，公訴人復未就此重傷害部分
    舉證以證明導因於本件車禍所致，依罪疑惟輕，本院尚難認
    定被告乙○○之嗅覺已喪失而達於重傷害之程度，此部分起
    訴事實與本院所認定之事實尚有未合，惟本院認此部分與上
    揭論罪科刑之社會基本事實同一，爰變更起訴法條，併予審
    判，附此敘明。被告二人在肇事後於警方尚不知何人犯罪前
    ，即主動向前往處理之員警連榮宗坦承肇事之犯行，並接受
    裁判等情，有臺南縣警察局麻豆分局道路交通事故肇事人自
    首情形紀錄表在卷可稽（見警卷第二十三頁），符合修正前
    刑法第六十二條前段規定之自首要件，依法均應減輕其刑。
    爰審酌本件交通事故因被告二人同有肇事原因、各別所受之
    傷勢輕重、均尚未達成民事和解及犯罪後態度等一切情狀，
    各量處如主文所示之刑，並均諭知易科罰金之折算標準。
據上論斷，應依刑事訴訟法第二百九十九條第一項前段、第三百
條，刑法第二條第一項前段、第二百八十四條第一項前段，修正
前刑法第四十一條第一項前段、第六十二條前段，刑法施行法第
一條之一，修正前罰金罰鍰提高標準條例第二條，判決如主文。
本案經檢察官丙○○到庭執行職務
中　　華　　民　　國　　96　　年　　2　　月　　 9　　日
　　　　　　　　　        交通法庭審判長法　官　林英志
                                        法  官  蔡直青
                                        法  官  鍾邦久
以上正本證明與原本無異。
如不服本判決，應於判決送達後10日內，向本院提出上訴狀（應
附繕本），上訴於臺灣高等法院臺南分院。
　　　　　　　　　　　　　　　        　書記官　陳慧玲
中　　華　　民　　國　　96　　年　　2 　　月　　9 　　日
附錄本件論罪科刑依據之法條：
中華民國刑法第284條第1項前段（過失傷害罪）
因過失傷害人者，處 6 月以下有期徒刑、拘役或 5 百元以下罰
金，致重傷者，處1年以下有期徒刑、拘役或5百元以下罰金。
